【裁判字號】    97,消債更,1113
【裁判日期】    971205
【裁判案由】    更生事件
【裁判全文】
臺灣板橋地方法院民事裁定          97年度消債更字第1113號
聲  請  人  甲○○
                        樓
上列當事人因消費者債務清理事件聲請更生，本院裁定如下：
    主  文
聲請駁回。
聲請費用由聲請人負擔。
    理  由
一、按更生之聲請有下列情形之一者，應駁回之：一、債務人曾
    依本條例或破產法之規定而受刑之宣告；二、債務人曾經法
    院認可和解、更生或調協，因可歸責於己之事由，致未履行
    其條件；三、債務人經法院通知，無正當理由而不到場，或
    到場而不為真實之陳述，或拒絕提出關係文件或為財產變動
    狀況之報告，消費者債務清理條例（以下簡稱本條例）第46
    條定有明文；而按「聲請更生或清算不合程式或不備其他要
    件者，法院應以裁定駁回之，但其情形可以補正者，法院應
    定期間先命補正」，本條例第8 條亦著有明文可參。此外，
    「債務人與金融機構協商成立者，不得聲請更生或清算。但
    因不可歸責於己之事由，致履行顯有重大困難者，不在此限
    」；「本條例施行前，債務人依金融主管機關協調成立之中
    華民國銀行公會會員辦理消費金融案件無擔保債務協商機制
    與金融機構成立之協商，準用前項之規定」，復為本條例第
    151條第5 項、第6項所明定。
二、本件債務人向本院聲請更生，核其主張略以：伊因其有不能
    清償債務情事，前於民國95年間已依金融主管機關協調成立
    之中華民國銀行公會會員辦理消費金融案件無擔保債務協商
    機制，與最大債權機構香港上海匯豐銀行達成協商，其協議
    還款金額為每月新臺幣（下同）28,671元，然聲請人之平均
    月薪僅35,000元左右，尚須單獨扶養母親，聲請人每月收入
    繳納協商應付金額後，已無法維持最低基本生活，此係非可
    歸責於己之事由所致。故請求裁定准予更生云云。
三、經查：聲請人於本件更生聲請前，曾於95年5 月15日依金融
    主管機關協調成立之中華民國銀行公會會員辦理消費金融案
    件無擔保債務協商機制，與最大債權機構香港上海匯豐銀行
    達成協商，其還款方案係約定每月償還28,671元，共分100
    期，利率6.88％，自95年6 月起繳款等情，業據聲請人提出
    協議書、無擔保債務還款計劃在卷可稽（本院卷第35、36頁
    ）。因此本件聲請人聲請更生，依上開說明，自須符合「不
    可歸責於己之事由致履行顯有重大困難」之要件，方為適法
    。乃聲請人雖主張伊實際上每月可得支配之收入僅有20,000
    元至26,000元，每月全部薪水用以繳納協商金額後仍有不足
    ，故聲請人乃以95年3 月30日參加馬偕醫院互助會貸款所得
    之50萬元繳付前述不足之款項、償還上開貸款（每月還款7,
    100 元）、支應每月生活費及扶養母親費用（本院卷第23、
    109 頁），故每月收入繳納協商應付金額後，無法維持最低
    基本生活之情事云云，但查：
  (一)細繹聲請人自行提出之彰化銀行薪轉帳戶內頁影本所載，聲
    請人分別於96年1 月26日、97年1 月28日，固定每年均獲得
    「股利」，其數額分別為1,703 元、2,389 元（本院卷第25
    至34頁），而依本院職權調查之聲請人稅務電子閘門財產所
    得調件明細表記載，聲請人上開依股利憑單獲取股利之來源
    為「興益小客車租賃有限公司」（本院卷第42頁），堪信聲
    請人當屬前揭公司之股東，否則自無由連續二年均可獲分配
    該公司之股利。然聲請人於其財產及收入狀況說明書內之財
    產目錄、前兩年收入之數額原因及種類等項目，卻均未敘明
    此部分持股暨所獲得股利之情節，甚至經本院於97年9 月1
    日命為陳報「事業投資」後，雖於同年月3 日收受本院前揭
    補正之通知，卻始終對於前揭事實置而不理，以上有本院函
    稿（包括附件）及聲請人陳報狀存卷可佐（本院卷第19、20
    、23、24頁）。揆諸更生程序本係為保護有更生誠意之債務
    人而設，債務人如不配合法院而為協力行為，即足認其欠缺
    清理債務之誠意，且無聲請更生之真意，自無加以保護之必
    要（消費者債務清理條例第9 條、第46條參照）。乃本件聲
    請人具狀聲請更生，既對上開財產資料（乃屬本院於判斷是
    否裁定更生程序所必須參考之佐證）漏而不論，且事後又未
    予以補正，致本院無從稽考其陳述內容及陳報資料之真實性
    。是聲請人既有上述遲未協力陳報之情形，自於協力義務之
    履行有所欠缺，參酌前開說明，本件聲請人之更生聲請，已
    嫌無據。
  (二)其次，觀諸聲請人所提出之財政部臺灣省北區國稅局95年度
    、96年度綜合所得稅各類所得資料清單及勞工保險被保險人
    投保資料表（明細），其於95年協商成立時，平均月收入僅
    約為38 ,853 元（計算方式：466,238 ÷12＝38,853，元以
    下四捨五入）、96年度增加為39,981元（計算方式：479,76
    7 ÷12＝39,980，元以下四捨五入），甚至於95年3 月間之
    投保月薪為31,800元，然在97年3 月1 日已調薪增為每月33
    ,300 元 （以上，分見本院卷第114 、115 、127 頁），是
    其收入，於前揭協商成立後非但並無減少之情事，反而更有
    增加之狀況，是執此亦難認為聲請人於協商成立後有何經濟
    狀況重大變更、導致無法履行協商條件之情形。
  (三)至於聲請人固指稱伊須獨立扶養母親戴美珠，致每月需因此
    扶養費14,000元云云。然查，姑不論戴美珠本身之財產總額
    高達4,170,060 元（包括坐落於板橋市○○路之建物及坐落
    之土地、有價證券之投資及股息分派等），且於95年、96年
    所得分別有128,285 元及248,649 元之數，此有戴美珠之稅
    務電子閘門財產所得調件明細表在卷可按（本院卷第44至48
    頁），堪認戴美珠本身要無所謂「不能維持生活」之情事，
    故而聲請人主張其每月需行為戴美珠支出扶養費14,000元乙
    節，其陳述之真確性，即堪質疑。甚至依聲請人提出之全戶
    戶口名簿記載，聲請人係於54年次出生之人，而其出生別為
    「四女」，顯見聲請人當有其他手足（即衡情，戴美珠應另
    有其他子女）無疑，此僅憑聲請人提出之上開戶籍謄本內容
    ，即可推知無訛（按依上開戶口名簿，與聲請人同住一處且
    同父同母之「彭民安」為60年出生，出生別為次男）；是以
    縱令戴美珠確需他人扶養，然應分擔此等義務之人，除開聲
    請人之外，至少亦應有彭民安，因此聲請人所述需負「單獨
    扶養母親戴美珠」云云，卻置其他扶養義務人（至少包括與
    戴美珠同住一處之彭民安等人）所應擔負之責任於不顧，顯
    與常情不符。何況聲請人亦始終未能提出其因扶養戴美珠而
    支出相關費用之憑證供參，是以聲請人所稱其此部分每月需
    給付之扶養費用14,000元云云，並無可採。是如扣除聲請人
    所稱此部分費用之支出數額，再加上聲請人日後如能撙節生
    活費用，則依其收入狀況，履行前述協商條件即非不可能。
    要之，聲請人執上事證主張其現有「不可歸責於己致履行顯
    有重大困難」之情形，尚乏依據，不足相信。
  (四)參以聲請人雖曾因參加馬偕醫院互助會，於95年3 月30 日
    貸款500,000 元，致每個月須因此還款7,100 元，故聲請人
    每月可得支配之收入僅有20,000元至26,000元不等（見本院
    卷第23、109 頁聲請人提出之陳報書狀），然查此等情節，
    均屬聲請人於95年5 月15日協商成立當時即已明瞭、知悉之
    事實，乃聲請人當時盱衡其經濟狀況，既仍願簽署協商協議
    書，同意香港上海匯豐銀行之無擔保債務還款計畫，自已考
    量其日後籌措資金之方式，且觀其於協商成立後，更可履行
    至97年6 月（共履行25期），其後始行毀諾，更可知道聲請
    人並非毫無能力履行上述協商條件。是聲請人徒執上開情事
    ，主張其具不可歸責於己之事由，致對上開協商內容有履行
    不能或有重大困難等情形，而提出本件更生之請求，實無足
    取。
四、乃聲請人既未據實陳述其於前述「興益小客車租賃有限公司
    」之投資情形而盡其協力義務，所述於協商成立後每月曾為
    戴美珠支出扶養費14,000元之陳述又難採信，復又無法證明
    確於協商成立後有生不可歸責於己之情事致履行協商方案有
    重大困難甚或不能之情形均如前述，是依首揭說明，本件自
    應駁回其更生之聲請。
五、末者，本件聲請人倘認原協商條件過苛，尚得與其債權人香
    港上海匯豐銀行等，依上開銀行於97年9 月16日具狀陳報之
    「個別協商一致性方案」等方式，再次進行解決債務之商談
    ，附此說明。
六、爰裁定如主文。
中    華    民    國    97    年    12    月     5    日
                  民事第二庭法  官  蕭胤瑮
上為正本係照原本作成
如不服本裁定，應於裁定送達後10日內，以書狀向本院提出抗告
，並繳納抗告費新臺幣1千元
中    華    民    國    97    年    12    月     5    日
                            書記官  粘建豐


司法院資訊處製作；財團法人民間司法改革基金會備份。
